臺灣屏東地方法院刑事裁定
111年度聲更一字第3號
聲  請  人  
即  被  告  湯金川


上列聲請人即被告因誣告案件(本院111年度訴字第154號）聲請
就該案審判長法官迴避及聲明異議等，不服本院中華民國111年6
月2日駁回聲明異議之裁定（111年度聲字第518號），提起抗告
，經臺灣高等法院高雄分院以111年度抗字第190號撤銷原裁定後
發回本院，本院更為裁定如下：
    主  文
聲請法官迴避及聲明異議均駁回。
    理  由
一、聲請意旨詳如附件「刑事異議狀」所載。
二、按所遞書狀未揭明提起上訴，若其內容係對於原判決有不服
    之表示，即應認為上訴（最高法院21年抗字第112號前判例
    意旨可資參照）；又上訴權人如已於法定上訴期間內提出書
    狀對原審判決表示不服，縱令其書狀之名稱誤用為「非常上
    訴」或「聲請再審」等字樣，因其真意係在提起上訴，自於
    上訴之效力不生影響，法院應依上訴之法定程序處理之（最
    高法院88年度台抗字第318號裁定同此意旨）。以上雖係就
    上訴程序闡釋之實務見解，惟依其意旨，因國家法令既多且
    雜，一般人民無以深切明瞭法律規定，為保障人民訴訟救濟
    之權利，對於人民陳述不服原處分機關裁決之救濟方式，亦
    不應拘泥於受處分人不服之方式係使用陳述意見、申訴、異
    議或聲請撤銷等語句，只要受處分人於受處分後所為不服之
    意思表示，以書狀載明其所不服之意旨，即應認為係屬合法
    之聲明異議、聲請撤銷或抗告。經查聲請人即被告湯金川（
    下稱聲請人）雖向本院出具「刑事異議狀」，並陳稱欲就其
    為所涉誣告之案件提出「聲明異議」，並載明案號為「111
    年度訴字第154號」，惟觀其上揭書狀實際訴諸內容，乃在
    敘明欲聲請法官迴避及理由，並請求該案法官傳喚被告於11
    1年6月15日10時10分到庭之訴訟程序應予停止（即聲明異議
    ）等，並未見其針對檢察官所為何等有關刑之執行指揮或處
    分有何不服，揆諸前揭說明，聲請人真意既係在聲請法官迴
    避等，本件自應審視其聲請法官迴避等有無理由，而不受其
    使用「聲明異議」之用語而影響，合先敘明。　　
三、次按司法審判，必須獨立，為避免行政權等外力干涉或介入
    ，設有法官法定原則；復為期審判能夠客觀、公正，創有法
    官迴避制度。而當事人聲請法官迴避，以有刑事訴訟法第18
    條第1款、第2款所列情形之一者為限，亦即，法官須有刑事
    訴訟法第17條各款所列應自行迴避，不得執行職務之情形而
    不自行迴避；或除該等情形以外，足認其執行職務有偏頗之
    虞者，當事人始得聲請法官迴避；而所稱「足認其執行職務
    有偏頗之虞者」，係指法官與訴訟關係人具有故舊、恩怨等
    關係，其審判恐有不公平而言，一般係以通常之人所具有之
    客觀、合理觀點，對於該承辦法官是否能為公平的裁判，足
    以產生懷疑，作為判斷標準，而非僅依當事人片面、主觀作
    判斷。具體而言，若僅以己意揣測，或對法官訊問方式不滿
    ，尚不得據為聲請迴避的理由。至於訴訟上的指揮，乃專屬
    於法院之職權，當事人之主張、聲請，只供法院判斷參考，
    不生法院不採納其主張或否准其聲請，即謂有偏頗之虞，並
    進而以此憑為聲請法官迴避的依據（最高法院107年台抗字
    第87號裁定意旨參照）。
四、臺灣高等法院高雄分院發回意旨則為：本件被告係因被訴誣
    告案件，現經臺灣屏東地方法院以111年度訴字第154號刑事
    案件審理中，被告主張承審誣告案件之法官有迴避事由，並
    請求該案法官傳喚被告於111年6月15日10時10分到庭之訴訟
    程序應予停止，因而聲明異議，上開承審法官指定訴訟期日
    之行為，核屬誣告刑事案件訴訟進行中所為之指揮處分，依
    據上述說明，被告並非依據刑事訴訟法第484條規定「聲明
    異議」，而係依據刑事訴訟法第288條之3規定「聲明異議」
    ，乃原審未查，誤將被告上開聲請異議本旨認屬刑事訴訟法
    第484條規定之聲明異議，自有違誤，被告提起抗告，為有
    理由，應將原裁定撤銷，至於被告應於111年6月15日10時10
    分到庭之處分雖已屆至終結，然參酌刑事訴訟法第416條第1
    項規定：「對於審判長、受命法官、受託法官或檢察官所為
    下列處分有不服者，受處分人得聲請所屬法院撤銷或變更之
    。處分已執行終結，受處分人亦得聲請，法院不得以已執行
    終結而無實益為由駁回」，且此部分涉及有無迴避事由，及
    相應之急速處分等訴訟行為之效力是否合法妥適，仍有抗告
    實益，爰發回由原審法院更為適法之調查及裁定等語。
五、經查：
  ㈠聲請人因誣告案件，經臺灣屏東地方檢察署檢察官以111年度
    偵字第1441號提起公訴後，經本院以111年度訴字第154號（
    以下稱本案）審理中，本案審判長原為鍾佩真法官，惟因11
    1年度法官職務調動原審判長鍾佩真法官調出本院致本案審
    判長改為程士傑法官等情，以上有臺灣高等法院被告前案紀
    錄表、上述案件卷首之記載在卷可憑。
  ㈡聲請人雖以「屏院103年度聲字第67號民事裁定主文聲請駁回
    ，係執行法官鍾佩真欲蓋彌彰界公權力杜絕聲請人之舉，明
    顯觸及憲法第二十四條，屏院民事執行處法官涉及竊取盜賣
    共和新村國有土地，假藉公權力集體舞弊事實」等語云云。
    查聲請人除未具體指摘鍾法官之執行本件刑事案件審判職務
    有何偏頗之疑慮，且聲請人刑事異議狀所載之本院103年度
    聲字第67號民事案件（下稱前案），該案係判斷執行程序是
    否有強制執行法第18條第2項所定得為停止執行之事由，已
    非對本院97年度重訴字第26號民事案件中對與本案當事人有
    關事實、法律上之判斷，與聲請人所聲請迴避之本案（刑事
    ），更分別屬民事及刑事案件，前案與本案顯非同一事件。
    另本案迄今為刑事第一審尚未判決並無前案，故本案之審判
    長，當無可能參與前審之審判，自無刑事訴訟法第17條第8
    款自行迴避之事由存在；此外聲請人亦未提出任何證據足認
    承審本案之原審判長鍾佩真法官就本案有特別利害關係，或
    與當事人之一造有密切之交誼或嫌怨，或基於其他情形客觀
    上足疑其為不公平之審判者，卻僅於主觀上臆測審判長於客
    觀上執行職務有偏頗之虞，顯然不能認為原審判長鍾佩真法
    官於執行職務有偏頗之虞。
　㈢至於聲請人另請求就本案原審判長鍾佩真法官傳喚被告於111
    年6月15日10時10分到庭訴訟程序應予停止（即聲明異議）
    部分，因聲請人已於111年5月25日（本院收狀日）提出如附
    件之「刑事異議狀」，故本案於111年6月15日10時10分之期
    日雖有開庭（及被告並未到庭），原審判長仍僅批示候核辦
    ，此外並未進行其他訴訟指揮或程序，此有本案卷宗可稽，
    且上述期日業已經過，此部分顯已無聲明異議之實益，自應
    予以駁回。　
　㈣綜上所述，聲請人聲請本案原審判長鍾佩真法官迴避所主張
    之事項，核與刑事訴訟法第17條第8款、第18條第1、2款規
    定之要件不合，此外聲請人未能提出其他足認本案原審判長
    鍾佩真法官執行職務有偏頗之虞之具體事證；再者本案審判
    長改為程士傑法官，原審判長鍾佩真法官已不再審理本案，
    是聲請人聲請本案原審判長鍾佩真法官迴避為無理由，亦已
    無實益；另本案於111年6月15日10時10分之期日原審判長僅
    批示候核辦，此外並未進行其他訴訟指揮或程序，並因上述
    期日業已經過等詳如上述，故聲請人本件聲請法官迴避及聲
    明異議，均應駁回。　　　
六、依刑事訴訟法第21條第1項前段、第288條之3第2項，裁定如
    主文。
中　　華　　民　　國　　111 　年　　11　　月　　30　　日
                  刑事第三庭    審判長法  官  莊鎮遠
                                      法  官  吳昭億
                                      法  官  黃紀錄
以上正本證明與原本無異。
如不服本裁定應於裁定送達後五日內向本院提出抗告書狀並敘述
抗告之理由。
中　　華　　民　　國　　111 　年　　12　　月　　1 　　日
                                      書記官　張孝妃